臺灣臺北地方法院民事判決　　　　　　　99年度保險字第76號
原　　　告　陳美瑛
訴訟代理人　楊士傑
被　　　告　幸福人壽保險股份有限公司
法定代理人　陳文燕
訴訟代理人　鄭士永
　　　　　　鄧桂如
上列當事人間請求給付保險金事件，本院於民國100年5月12日言
詞辯論終結，判決如下：
    主  文
原告之訴及其假執行之聲請均駁回。
訴訟費用由原告負擔。
    事  實  及  理  由
壹、程序事項：按當事人得以合意定第一審管轄法院。但以關於
    由一定法律關係而生之訴訟為限。前項合意，應以文書證之
    ，民事訴訟法第24條定有明文。本件依幸福人壽團體傷害保
    險第31條之約定，保險契約涉訟時，合意以要保人住所地之
    地方法院為第一審管轄法院，本件保險契約之要保人為建國
    工程股份有限公司，其營業所位於臺北市大安區○○○路 ○
    段67號20樓，屬本院管轄範圍，是依前揭法條規定，本院自
    應有管轄權，合先敘明。
貳、實體事項：
一、本件原告起訴主張：
（一）原告之夫即訴外人黃仁宏於民國84年12月29日經由建國工
      程股份有限公司員工福利團體保險，向被告投保幸福人壽
      團體傷害保險（下稱系爭保約、保單號碼為：0000000000
      ），被保險人為黃仁宏、受益人指定為原告，其中有關意
      外傷害保險之保險金額為新臺幣（下同）2,000,000元。
      嗣因訴外人黃仁宏於97年4月28日駕駛車牌號碼為AP5-686
      號機車，行經花蓮縣秀林鄉○○○道沿台九線公路由北往
      南直行，於165K+200 M處，因訴外人李福民所駕駛車牌號
      碼為667-BPF之機車跨越雙黃線，撞擊訴外人黃仁宏所駕
      駛之機車，致訴外人黃仁宏受有開放性顱骨骨折之傷害，
      經送醫不治死亡。嗣於原告向被告申請理賠時，被告竟依
      系爭保險契約之除外責任條款之規定，以訴外人黃仁宏係
      因飲酒後駕車而拒絕理賠，然本件訴外人黃仁宏係因訴外
      人李福民違規駕駛致造成車禍而死亡，與其飲酒並無直接
      關係，被告不應引用前開除外責任條款拒絕理賠，且保險
      契約屬定型化契約，依消費者保護法第11條及第12條之規
      定，應本於平等互惠原則及誠信原則為訂定，倘前開除外
      責任條款，將與被保險人飲酒無關之事件發生，排除於賠
      償責任之外，實顯失公平。為此依該保險契約之法律關係
      ，提起本件訴訟。並聲明：被告應給付原告2,000,000元
      及自起訴狀繕本送達翌日起至清償日止，按年息5%計算之
      利息。並願供擔保請准宣告假執行。
（二）對被告抗辯之陳述略以：
      另外三家保險公司均係以意外險與原告調解成立。本件車
      禍雖經鑑定為訴外人李福民及黃仁宏體內酒精濃度過量駕
      駛重型機車，跨越分向限制線駛入來車道同為肇事原因，
      然據花蓮縣警察局道路交通事故初步分析研判表對肇事原
      因則認為訴外人李福民違反特定標誌（線1跨越雙黃線）
      禁制行使，訴外人黃仁宏則尚未發現駕駛人肇事因素，與
      前開鑑定結果不同，該鑑定報告是否可採有疑問。
二、被告則抗辯以：因訴外人黃仁宏係自招或自為飲酒，依一般
    經驗法則，可預期飲酒騎車會發生意外事故，其又於車道上
    未減速靠右，反與對向來車相撞，致生車禍，應不具備突發
    事故之要件，不符合保險法第1條第1項所規定保險之定義，
    再者，依系爭保險契約第21條之約定，於保險人不負給付保
    險金責任之原因中，就被保險人因飲酒駕車所致之死亡、殘
    廢或傷害之情形，並不須係直接因飲酒駕車所致，原告所引
    之保險條款為舊保險契約條款，與系爭保險契約之約定內容
    不同，系爭保險契約並未約定須直接所致，且舊保險契約約
    款所指直接二字，亦非指直接因果關係，而係指除外原因係
    由被保險人之行為所造成，非原因與結果間採直接因果關係
    。而本件訴外人黃仁宏確係因飲酒騎車而生意外事故，其吐
    氣或血液所含酒精成分超過道路交通法令禁止騎車規定標準
    ，與其死亡結果間具有相當因果關係，臺灣花蓮地方法院檢
    察署相驗屍體證明書中，就訴外人黃仁宏之死亡方式，雖勾
    選為意外，尚不足以證明訴外人黃仁宏符合係爭保險條款中
    第5條保險範圍之構成要件，而相驗屍體證明書中所載之意
    外死亡之死亡方式，與保險學中對意外死亡之定義及範圍亦
    不同，不可即因此認定訴外人黃仁宏於本件車禍中係屬因意
    外而死亡。況且，訴外人黃仁宏之血液酒測經換算為呼氣值
    為0. 36毫克，又高速行駛於隧道路中間，於對向來車之際
    未為任何降低車速或靠右行駛之規避動作，可知其肌肉協調
    能力受損，反應遲鈍，對於駕駛時之突發狀況已經無法迴避
    ，且隧道外光線明亮，隧道內則昏暗不明，訴外人黃仁宏有
    高速及緊靠黃線行駛，亦可見應已無法有效控制車輛，棄行
    車安全於不顧，是訴外人黃仁宏之酒醉駕駛應與本件車禍間
    有因果關係存在，再由訴外人黃仁宏之機車車損位於機車之
    前方右側，訴外人李福民之機車車損則位於機車前方左側，
    與一般對向來車跨越雙黃線所造成之車損（車損均應在機車
    之左邊）不同，鑑定報告亦認被保險人黃仁宏有逆向駛入北
    向車道之行為，可見訴外人黃仁宏酒醉駕車而跨越分向限制
    線駛入對向車道，方發生與訴外人李福民之機車碰撞並因而
    死亡之結果，故而訴外人黃仁宏喝酒駕車之行為為自招之行
    為，本即可預料車禍之發生，除依保險法第1條之規定，並
    非承保之範圍外，依系爭保險契約第21條第1項第1、2款之
    規定，訴外人黃仁宏之行亦符合除外責任條款約定之情狀，
    故被告並無給付保險金之義務等語。並聲明：原告之訴及其
    假執行之聲請均駁回；如受不利判決，願供擔保請准免為假
    執行宣告。
三、本件兩造並不爭執：
（一）原告之夫黃仁宏於民國84年12月29日經由被告與訴外人建
      國工程股份有限公司間之員工福利團體保險約定，向被告
      投保幸福人壽團體傷害保險（下稱系爭保約、保單號碼為
      0000000000），訴外人黃仁宏為被保險人，並指定受益人
      為原告，所約定意外傷害保險之身故保險金為2,000,000
      元。
（二）被保險人黃仁宏於97年4月28日駕駛車牌號碼為AP5-686號
      機車，由北往南方向行經花蓮縣秀林鄉台九線之和仁隧道
      內，於165K+200 M處，與訴外人李福民所駕駛車牌號碼為
      667-BPF之機車發生撞擊（下稱系爭事故），被保險人黃
      仁宏受有開放性顱骨骨折之傷害，且與訴外人李福民均經
      送醫不治死亡。
（三）被保險人黃仁宏、訴外人李福民送醫急救後分別有經以抽
      血方式檢驗其等體內之酒精濃度，以抽血檢驗方式換算為
      呼氣酒精濃度值結果，被保險人黃仁宏之呼氣酒精濃度值
      為0.365毫克，訴外人李福民之呼氣酒精濃度值則為1.165
      毫克。
      上情並有系爭保約、花蓮縣消防局救護紀錄表、診斷證明
      書、相驗屍體證明書等影本各1份、酒精測定紀錄表影本2
      份，及本院所調閱花蓮地方法院檢察署97年度相字第128
      號相驗案卷可證，自堪信屬實。
四、而被告既以前詞置辯，本件所應審究之爭點厥為：（一）依
    系爭保約約定，被保險人黃仁宏因系爭事故而死亡時，若有
    酒後駕車行為，是否即非系爭保險契約所約定應理賠之意外
    事故？（二）系爭保約第11條第3款所約定之除外責任事由
    ，是否限於被保險人黃仁宏之飲酒後騎車且吐氣或血液所含
    酒精成分超過道路交通法令規定標準之行為，與其死亡之結
    果有相當因果關係時方得適用？關於被保險人黃仁宏之死亡
    結果，有無前開除外責任約款之適用？被告執此拒絕給付保
    險金，有無理由？茲分論如下：
（一）被保險人黃仁宏因系爭事故而死亡之結果，應屬系爭保險
      契約所約定之意外傷害事故所造成：
      本件原告主張被保險人黃仁宏前述死亡結果，屬於系爭保
      約所約定之意外傷害事故致死亡者，雖為被告所否認，並
      辯稱因被保險人有酒後駕車之行為，就該事故之發生屬其
      自招且可預見，並非突發事故云云，然縱使被保險人黃仁
      宏在系爭事故發生前確有飲酒之行為，依常情而論，酒後
      駕車至多僅可認有礙於行車安全而屬增高風險之行為，仍
      非謂一旦酒後駕車必發生與他人對撞甚且死亡之結果，以
      系爭保約就意外傷害事故既僅定義為非由疾病所引起之外
      來突發事故，而本件被保險人黃仁宏死亡結果既係出於突
      發之車禍撞擊，並非因疾病所引起，就系爭事故之發生實
      難謂其在駕車前客觀上有何已達預見可能之程度而非屬意
      外突發之狀況，是被告辯稱其死亡結果並非因外來突發之
      意外傷害事故所造成，並非有據。
（二）被保險人黃仁宏確有飲酒後騎車且吐氣或血液所含酒精成
      分超過道路交通法令規定標準之行為，此且造成其死亡之
      結果，應屬系爭保約第11條第3款所約定之除外責任事由
      ，被告自得拒絕給付身故保險金：
    1.首先，按汽車駕駛人飲酒後其吐氣所含酒精成份超過每公
      升０．二五毫克以上者，不得駕車，道路交通安全規則第
      114條第2款定有明文，道路交通管理處罰條例第35條第1
      項第1款就汽車駕駛人駕駛汽車有酒精濃度超過規定標準
      之情形者，亦定有處罰規定，是系爭保約第11條第3款所
      約定飲酒後騎車，其吐氣或血液所含酒精成分有無超過道
      路交通法令規定標準者，即應以前開規定所指吐氣所含酒
      精成份超過每公升０．二五毫克以上者，作為兩造約定之
      判斷標準，而系爭保約之被保險人黃仁宏因系爭事故而送
      醫急救後，自其身體內所測得之酒精濃度值經換算為吐氣
      酒精濃度值既達每公升0.365毫克，有酒精測定紀錄表影
      本1份在卷可按，已逾前述規定之標準值，堪認被告所辯
      稱被保險人黃仁宏在系爭事故發生時，存有飲酒後騎車且
      吐氣或血液所含酒精成分超過道路交通法令規定標準之情
      形，應屬實在。
    2.其次，系爭保約第11條第3款固有記載被保險人飲酒後騎
      車，其吐氣或血液所含酒精成分超過道路交通法令規定標
      準者，被告不負給付保險金責任，有系爭保約影本1份附
      卷可稽，惟被告辯稱系爭保約所約定該除外責任之意旨，
      只須被保險人有該約款所示行為時，被告即可毋庸給付保
      險金一節，觀諸系爭保約第11條所記載於各該約款前之本
      文內容既為：「被保險人因下列原因致成死亡、殘廢或傷
      害時，本公司不負給付保險金的責任」，由文義而論，該
      約款本文既清楚載明有所列示之各款情形時，尚須被保險
      人『因』各該情形『致成』死亡之內容，已可見系爭保約
      所約定被告得除外之事由，仍須所列舉各款情形與被保險
      人之死亡結果間有因果關係時，始有適用之餘地，若被保
      險人死亡結果與其自身之各該約款所示行為全然無涉，顯
      然被保險人之死亡並不因其自身有無所列舉之特定危險行
      為即可不發生，此時其死亡一事本在締結保險契約目的所
      圖擔保之風險範圍內，保險人（在本件即為被告）自應按
      約予以理賠，方屬合理，是原告主張被保險人黃仁宏雖有
      飲酒且逾法定標準值後駕車之行為，仍須該行為與其死亡
      之結果間有相當因果關係，方有系爭保約第11條第3款之
      適用者，應為有據，被告上開所辯，要無可採。
    2.其次，被告復辯稱被保險人黃仁宏之死亡結果仍與其飲酒
      駕車之行為有相當因果關係，謂有該除外約款之適用，依
      民事訴訟法第277條前段關於當事人主張有利於己之事實
      者，就其事實有舉證責任之規定，被告自應就此舉證以實
      其說。而查：
      (1)關於系爭事故之發生原因，經送請交通大學為鑑定結果
        ，係基於被保險人黃仁宏、訴外人李福民所騎乘機車在
        發生撞擊時，均呈現向右轉而仍在正面對撞，及其等各
        自之行車方向、撞擊後各自機車倒地之位置等情，認斯
        時兩輛機車原本均有跨越分向限制線而逆向在對方車道
        行駛，於撞擊發生前為返還原本應行駛之車道而均向右
        偏轉時方發生對撞，且被保險人黃仁宏之車速較快，並
        研判其等酒後駕車、跨越分向限制線之行為，同為肇事
        原因，有該鑑定報告書1份在卷可參。
      (2)原告雖主張系爭事故應係訴外人李福民跨越分向限制線
        逆向行駛入被保險人黃仁宏所行駛之北往南方向車道所
        造成，然而，觀諸訴外人李福民所騎乘機車之碎片有較
        多片主要散落在北往南車道靠近中央分向限制線之狀況
        ，有前述相驗卷所附現場照片（第20至22頁）可憑，關
        於前述鑑定報告所認機車對撞之位置應在北往南車道近
        中央分向限制線一節，亦與原告所主張者相同，堪認該
        鑑定報告所指兩輛機車撞擊處在北往南車道靠近中央分
        向限制線位置；其次，由撞擊後被保險人黃仁宏所騎乘
        機車之前方車輪框彎曲態樣、龍頭係往右偏轉、右側倒
        地等狀況，及訴外人李福民之車輛受撞後雖係左側倒地
        ，但仍可見機車係往右轉且前方擋風板幾近全部破碎、
        前叉移位等態樣，有相驗卷所附各該機車倒地及車輛近
        照等照片在卷供佐，亦足認撞擊時兩輛機車均係向右偏
        轉之可能性較大。進而，在兩造均偏右轉騎乘而在北往
        南車道靠近中央分向限制線位置對撞之狀態下，若如原
        告所主張撞擊時被保險人黃仁宏均係按規定行駛在北往
        南車道，應僅在訴外人李福民小幅度逆向行駛入北往南
        車道之位置且仍在被保險人黃仁宏行向之左側處，方有
        彼此均往右偏轉之可能，惟若果如此，兩輛機車均係偏
        右轉行進下發生撞擊時，受撞後被保險人黃仁宏騎乘之
        機車倒地位置應較訴外人李福民之機車更靠近其應行駛
        之北往南向車道，較為合情，但兩機車撞擊後之倒地位
        置卻分別為被保險人黃仁宏機車倒置在來車向之南往北
        車道，訴外人李福民之機車則倒置在來車向之北往南車
        道，足見原告所主張被保險人黃仁宏係在北往南車道行
        駛而遭訴外人李福民逆向駛入撞擊之可能性甚低，反而
        由前述機車受撞後倒地之位置、著地之車側不同、訴外
        人李福民之機車前擋風板碎片且遭帶往近被保險人黃仁
        宏機車倒地之前輪處等狀況，若非如前述鑑定報告所認
        定雙方原本均處於跨越分向限制線而逆向行駛中，見另
        一機車接近而欲返還原本應行駛車道，當無彼此均向右
        轉行駛之必要，且以其等係在前述近中央分向限制線位
        置發生撞擊，此情造成雙方之機車受撞後分別均遭推送
        回其等原本各自逆向行駛中車道之可能性確實較大，再
        參諸系爭事故發生所在係雙向單一車道，又在隧道內、
        路面非寬，亦可見兩輛機車騎乘者圖一時行車操縱之方
        便而有違規逆向駛入對向車道之可能，是被告執該鑑定
        報告謂被保險人黃仁宏在事發前有逆向行駛之狀態，應
        較為可採。
      (3)又以，由前述撞擊位置較接近被保險人黃仁宏依規定應
        行駛之北往南車道內，固可認事故發生時被保險人黃仁
        宏相較於訴外人李福民而言，其偏右轉後當有較早駛入
        其依規定應行駛之車道，訴外人李福民在撞及前應仍在
        接近中央分向限制線之來向車道而處於逆向行駛狀態，
        但斯時被保險人黃仁宏在原本係違規逆向行駛之狀態下
        ，欲駛回應行車道而變換位置時，對車前狀況及保持適
        當之車行速度更應有相當注意，且其斯時當有注意及訴
        外人李福民行駛接近之能力，縱使訴外人李福民有逆向
        行駛且未注意車前狀況之過失，被保險人黃仁宏於在撞
        擊前同有違規逆向行駛之狀態下，應不得徒以訴外人李
        福民之逆向行駛行為即得解免其應負之車前注意義務，
        由此而論，被保險人黃仁宏既仍有未注意車前狀況之過
        失致生系爭事故，且其能注意防免事故發生卻未注意之
        結果，衡情亦係因其飲酒駕車而造成注意力減損所致，
        是被保險人黃仁宏飲酒且已達超過前揭道路交通安全規
        則所定之標準後仍騎車之行為，應堪認與其及訴外人李
        福民同有過失所發生之系爭事故間，仍有相當因果關係
        ，被告此部分所辯，應值採信，則依系爭保約第11條第
        3款約定，被告辯稱系爭事故之發生有得適用除外責任
        之事由而拒絕給付，即為有據，原告仍請求被告如數給
        付，則無理由。
五、從而，原告依系爭保約之法律關係，基於受益人之地位請求
    被告給付意外傷害險之保險金2,000,000元，及自起訴狀繕
    本送達翌日起至清償日止，按年息5%計算之法定遲延利息，
    為無理由，應予駁回。至於其假執行之聲請，亦因而失所依
    附，仍不應准許之。
六、兩造其餘之攻擊或防禦方法及證據，經本院斟酌後，認為均
    不足以影響本判決之結果，自無逐一詳予論駁之必要，併此
    敘明。
七、訴訟費用負擔之依據：民事訴訟法第78條。
中    華    民    國    100    年    5    月    27    日
                  民事第七庭    法  官  林麗真
以上正本係照原本作成
如對本判決上訴，須於判決送達後20日內向本院提出上訴狀。如
委任律師提起上訴者，應一併繳納上訴審裁判費。
中    華    民    國    100    年    5    月    27    日
                                    書記官  黃靖雅